臺灣高雄地方法院民事判決　　　　　　　　　　　　九十一年度訴字第一五二一號
　　原　　　告　　泛亞商業銀行股份有限公司
　　法定代理人　　丁○○
　　訴訟代理人　　庚○○
　　　　　　　　　乙○○
　　兼法定代理人　甲○○
　　被　　　告　　戊○○
　　　　　　　　　丙○○
　　　　　　　　　己○○
右當事人間請求清償借款事件，本院判決如左：
    主    文
被告千福印刷材料有限公司、甲○○、戊○○、丙○○應連帶給付原告新台幣伍拾柒
萬貳仟肆佰壹拾陸元，及自民國九十一年三月十八日起至清償日止，按年息百分之十
三計算之利息，暨自民國九十一年四月十九日起至清償日止，其逾期在六個月以下者
，按上開利率百分之十，逾期超過六個月者，按上開利率百分之二十計算之違約金。
原告其餘之訴駁回。
訴訟費用由被告千福印刷材料有限公司、甲○○、戊○○、丙○○連帶負擔。
本判決第一項於原告以新台幣壹拾玖萬元供擔保後得假執行。
原告其餘假執行之聲請駁回。
    事    實
甲、原告方面：
一、聲明：求為判決
（一）被告應連帶給付原告新台幣（下同）五十七萬二千四百一十六元，及自民國九
      十一年三月十八日起至清償日止，按年息百分之十三計算之利息，暨自九十一
      年四月十九日起至清償日止，其逾期在六個月以下者，按上開利率百分之十，
      逾期超過六個月者，按上開利率百分之二十計算之違約金。
（二）願供擔保請准宣告假執行。
二、陳述：
（一）被告千福印刷材料有限公司（下稱千福印刷公司）於九十一年一月十八日邀同
      被告甲○○、戊○○、丙○○、己○○為其連帶保證人，向原告借款六十萬元
      ，約定借款期間為九十一年一月十八日起至九十四年一月十八日止，利息依年
      息百分之十三固定計算，按月平均攤還本息，如未按期清償，即喪失期限利益
      ，債務視為全部到期，除按前開利率加計遲延利息外，且逾期在六個月以內者
      ，按約定利率百分之十，逾期超過六個月者，按約定利率百分之二十加付違約
      金，被告並簽立借據及約定書各乙紙，交予原告收執，詎被告千福印刷公司繳
      款至九十一年三月十七日止即未再繳納，尚積欠原告五十七萬二千四百十六元
      、及依上開利率計算之遲延利息與違約金；被告甲○○、戊○○、丙○○、己○○共同為被告千福印刷公司本件借款之連帶保證人，亦應就上開債務與被告
      千福印刷公司負擔連帶清償之責，為此爰依消費借貸及連帶保證契約之法律關
      係，提起本件訴訟，請求被告連帶給付如主文第一項所示之金額。
（二）被告己○○雖抗辯系爭借據及約定書上之簽名非其所親簽，並提出其於建台百
      貨高雄店之出勤紀錄、平日書寫字跡等為證，惟１觀諸該出勤紀錄亦僅記載其
      上班及下班之始點與終點時間而已，尚難具體說明其於上班後至下班前，整個
      上班期間之出勤紀錄。２被告己○○簽名的字跡，有可能於借款時故意簽寫與
      平日不相符之筆跡，且被告己○○既已明知留存於系爭借據及約定書上之字跡
      ，與其平日書寫之字跡顯有差異，則其於本院九十一年六月十三日、十月十六
      日審判長當庭命其書寫之字跡，及九十一年七月十八日庭呈之正修技術學院筆
      記本字跡，外觀上與系爭借據及約定書上之字跡不相符合，即可預期。
三、證據：提出放款借據乙份、約定書五紙、客戶授受信及保證查詢單暨一般放款餘
    額查詢單乙紙、存款取款憑條五紙、分期付款各項資料查詢單、被告己○○國民
    身分證正反面影本乙份、戶口名簿影本、建物所有權狀影本為證，並聲請訊問證
    人即被告甲○○、戊○○及命行鑑定被告己○○之字跡。
乙、被告甲○○、戊○○、丙○○方面：
    被告甲○○、戊○○、丙○○未於言詞辯論期日到場，亦未提出準備書狀作何聲
    明或陳述。
丙、被告己○○方面：
一、聲明：求為判決駁回原告之訴及假執行之聲請，如受不利之判決，願供擔保免為
    假執行。
二、陳述：伊從未於原告所提出之系爭放款借據及授信約定書上之連帶保證人欄下簽
    名蓋章，蓋伊於九十一年一月十一日下午三時許正在建台百貨公司上班，並無外
    出前往原告公司參與對保；且觀諸系爭借據及授信約定書上伊之簽名、住址，均
    與伊書寫之委任狀、平日於正修技術學院上課時之筆記、伊之前向中國信託商業
    銀行借款所留存之相關資料其上之簽名不符，更可證伊從未為被告千福印刷公司
    擔任系爭借款之連帶保證人。
三、證據：提出建台百貨高雄店員工每日出勤一覽表、財團法人金融聯合徵信中心被
    告戊○○、己○○信用紀錄乙份、筆記本二本，並請求本院向中國信託商業銀行
    調閱被告己○○借款文件。
    理      由
一、本件被告千福印刷公司、甲○○、戊○○、丙○○經合法通知，未於言詞辯論期
    日到場，核無民事訴訟法第三百八十六條各款所列情形，爰依原告聲請，由其一
    造辯論而為判決。
二、本件原告主張被告千福印刷公司於九十一年一月十八日邀同被告甲○○、戊○○
    、丙○○為其連帶保證人，向原告借款六十萬元，約定借款期間為九十一年一月
    十八日起至九十四年一月十八日止，利息依年息百分之十三固定計算，按月平均
    攤還本息，如未按期清償，即喪失期限利益，債務視為全部到期，除按前開利率
    加計遲延利息外，且逾期在六個月以內者，按約定利率百分之十，逾期超過六個
    月者，按約定利率百分之二十加付違約金，被告並簽立借據及約定書各乙紙，交
    與原告收執，詎被告千福印刷公司繳款至九十一年三月十七日止即未再繳納，尚
    積欠原告五十七萬二千四百十六元、及依上開利率計算之遲延利息與違約金；被
    告甲○○、戊○○、丙○○共同為被告千福印刷公司本件借款之連帶保證人，亦
    應就上開債務與被告千福印刷公司負擔連帶清償之責等事實，業據其提出放款借
    據乙份、約定書五紙、客戶授受信及保證查詢單暨一般放款餘額查詢單乙紙、存
    款取款憑條五紙、分期付款各項資料查詢單等件為證，被告甲○○、戊○○、丙○○未於言詞辯論期日到場，亦未提出書狀作何聲明或陳述，經本院核閱上開證
    物等內容，均與原告所述相符，是原告上開主張，自堪信為真實。原告另主張被
    告己○○亦於放款借據及約定書上親簽姓名、住址，亦為系爭借款之連帶保證人
    ，應與被告千福印刷公司負擔連帶清償債務責任，惟為被告己○○所否認，並以
    前揭情詞置辯，是本件之爭點即為原告所提出之放款借據及約定書其上關於被告
    己○○之簽名是否果為己○○所親簽？
三、按文書之真偽，得依核對筆跡或印跡證之。法院得命當事人或第三人提出可供核
    對之文書。且法院亦得指定文字，命該文書之作成名義人書寫，以供核對，民事
    訴訟法第三百五十九條第一項、第二項及第三百六十條第一項定有明文；又法院
    對於通常書據之真偽，認為自行核對筆跡已足為判別時，則為程序簡便起見，自
    行核對筆跡即以其所得心證據為判斷，而未予實施鑑定程序，亦難指為違法，最
    高法院十九年上字第二一八九號、八十五年度台上字第二二一八號迭著有裁判可
    資參照。經查，本院為判別系爭放款借據及約定書上「己○○」、「高雄市○○
    區○○里○○鄰○○路２２號２Ｆ之３」等字跡究否為被告己○○親簽，曾分於
    九十一年六月十三日及九十年十月十六日言詞辯論期日當庭命被告己○○書寫其
    姓名、住址等文字，並調閱被告己○○前於八十九年一月三十一日向中國信託商
    業銀行三民分行借款時所填寫之借據、本票、約定書等文件，被告己○○亦提出
    其於正修技術學院九十學年度第一學期所製作之作業筆記本供本院參核，經本院
    於九十年十月十六日當庭以肉眼辨識之方法，勘驗前揭文件上被告己○○之簽名
    及地址，認為無論就整體觀諸該筆跡之字型美感、文字結構，抑或就細部觀諸該
    字跡之起筆落筆、運筆力道，被告己○○當庭書寫之簽名及地址，與中國信託商
    業銀行借據、本票、約定書及正修工專作業筆記上被告己○○之簽名字跡均為相
    符，惟與系爭放款借據、授信約定書上被告己○○之簽名、住址筆跡均大不相符
    ，例如被告己○○當庭書寫之筆跡中，其橫筆之運筆普遍習慣性地會向右下方傾
    斜，呈現之整體文風較為幼稚頹廢，中國信託商業銀行借據、本票、約定書及正
    修技術學院作業筆記上，被告己○○之簽名字跡亦均有此特性，惟系爭放款借據
    及約定書上被告己○○之字跡即無此特性，反而其橫筆部分均係向上運筆，文字
    整體觀感即較為成熟穩健，此均有前揭文件及本院勘驗筆錄乙份在卷可參，是被
    告己○○向來之筆跡，與系爭放款借據、授信約定書上之字跡確有不同，應可認
    定，原告主張被告己○○既否認系爭放款借據上之簽名為真正，其於當庭書寫之
    字跡當然有偽裝之嫌，而認應將系爭文件送往鑑定等語，即不足採。
四、況復衡諸系爭放款借據、約定書上所載被告己○○之住址，其中村里部分均係填
    載「東苓里」（據原告主張該住址均係被告己○○所親填），惟查被告己○○之
    住址實係「苓東里」，此有被告己○○之戶籍謄本乙份在卷可按，按常理而言，
    一般人若填寫自家之住址，尚無將村里名填寫顛倒之理，況本件被告己○○並非
    為五六十歲以上之老嫗，而係一二十餘歲且受有大專教育以上之年輕人，系爭放
    款借據、約定書上之地址若果真為其本人所親填，則應無因記憶錯誤連續於該二
    份文書上填寫錯誤之可能。證人即原告公司辦理系爭借款之對保人員李啟億，雖
    到庭證稱九十一年一月十八日當天確係被告己○○本人到原告公司辦理對保手續
    無誤，且依照原告公司規定對保手續一定要本人到場等語，惟本院認其為原告公
    司員工，或因於銀行中來往客戶眾多，或因當日前往參與對保者另有其人，而致
    指認錯誤均甚有可能，其證言與事實不符，本院不予採信。是本院認為系爭放款
    借據、約定書其上被告己○○之簽名、住址應非被告己○○所親填，自難謂其同
    意擔任被告千福印刷公司系爭借款連帶保證人之意思表示，從而原告此部份之請
    求自屬無據，應予駁回。
五、原告與被告己○○均陳明願供擔保，請准為假執行或免為假執行之宣告，經核原
    告勝訴部份，合於法律規定，爰酌定相當之擔保金額宣告之；至於原告敗訴部分
    ，其假執行之聲請，即失所附麗，應予駁回。
六、本件事證已臻明確，兩造其餘攻擊防禦方法，核與判決結果不生影響，爰不一一
    論列，併此敘明。
七、結論：原告之訴一部為有理由，一部為無理由，依民事訴訟法第三百八十五條第
    一項前段、第七十九條但書、第三百九十條第二項，判決如主文。
中　　　華　　　民　　　國　　九十一　　年　　　十　　　月　　 三十 　　日
                              臺灣高雄地方法院民事第二庭
~B審判長法官　吳進寶
~B法　　　官　陳月雯
~B法　　　官　蔡川富
右為正本係照原本作成。
如不服本判決，應於送達後廿日內，向本院提出上訴狀並表明上訴理由，如於本
送達前提起上訴者，應於判決送達後十日內補提上訴理由書（須附繕本）。
中　　　華　　　民　　　國　　九十一　　年　　　十　　　月　　 三十　　 日
~B法院書記官　黃俊凱
